【裁判字號】    91,上更(二),289
【裁判日期】    920129
【裁判案由】    山坡地保育利用條例
【裁判全文】
臺灣高等法院刑事判決                        九十一年度上更(二)字第二八九號
    上  訴  人
    即  被  告  甲○○  男  民.
    選任辯護人  蔡文玉律師
右上訴人，因違反山坡地保育利用條例案件，不服台灣台北地方法院，八十五年度訴
字第一七四九號，中華民國八十六年三月十二日第一審判決（起訴案號：台灣台北地
方法院檢察署八十五年度偵字第四五三八號）提起上訴，經判決後，由最高法院第二
次發回更審，本院判決如左：
    主  文
原判決撤銷。
甲○○無罪。
    理  由
一、公訴意旨略以：甲○○係臺北縣雙溪鄉○○段雙溪小段二０七─八地號山坡地之
    共有人之一，該地共有人合計十四人，甲○○未經其他共有人之同意，亦未擬具
    水土保持計劃送請主管機關核定並監督，卻擅自在該山坡地開挖整地，而拓寬道
    路並採取土石，並且未做好坡面保護措施，有造成沖蝕、塌方之虞，致生公共危
    險，嗣經台北縣政府人員於八十四年十二月十四日會勘查獲，案經台北縣政府移
    送偵辦，因認被告甲○○涉犯修正前山坡地保育利用條例第三十四條與第三十五
    條第三項罪，二罪有想像競合犯之關係云云。
二、按犯罪事實應依證據認定之，無證據不得推定其犯罪事實。又不能證明被告犯罪
    者，應諭知無罪之判決，刑事訴訟法第一百五十四條、第三百零一條第一項分別
    定有明文。再被害人之陳述如無瑕疵，且就其他方面調查又與事實相符，固足採
    為科刑之基礎，倘其陳述尚有瑕疵，則在未究明前，遽採為論罪科刑之根據，即
    難認為適法，業經最高法院五十二年台上字第一三００號、六十一年台上字第三
    ０九九號著有判例。又事實之認定，應憑證據，如未能發現相當證據，或證據不
    足以證明，自不能以推測或擬制之方法，為裁判基礎，最高法院四十年台上字第
    八六號著有判例可資參照；且認定犯罪事實所憑之證據，雖不以直接證據為限，
    間接證據亦包括在內，然而無論直接證據或間接證據，其為訴訟上之證明，須於
    通常一般之人均不致有所懷疑，而得確信其為真實之程度者，始得據為有罪之認
    定，倘其證明尚未達到此一程度，而有合理之懷疑存在而無從使事實審法院得有
    罪之確信時，即應由法院為諭知被告無罪之判決，最高法院七十六年台上字第四
    九八六號亦著有判例足參。
三、查本件公訴人認被告甲○○犯罪，無非係以台北縣山坡地保育利用管理查報與取
    締會勘記錄（會勘日期：八十四年十二月十四日）（偵卷第四頁）、土地登記簿
    影本與現場照片其主要論據。惟訊據被告甲○○，堅決否認有何公訴人所指之犯
    行，辯稱：八十四年十二月十四日會勘時，伊並未到場；伊確有經其他所有人口
    頭同意使用土地；而且伊築路地點是二八｜八四地號土地，並非台北縣政府會勘
    之二○七｜八地號土地等語。
四、經查：
（一）查被告行為後，山坡地保育利用條例業於八十七年一月七日修正公佈，原第三
      十五條第三項之罪，修正為第三十五條第三項前段，除修正刑度外，其犯罪構
      成要件亦從「致生公共危險者」修正為「致生水土流失、毀損水土保持處理與
      維護設施或釀成災害者」，從而本罪為具體危險犯，須其情形果真已存在具體
      之公共危險，對於其他人之生命、財產所危害之程度及被害者為何人，均非行
      為人所能節制或逆料者，方足當之（參照最高法院八十八年台上字第六八三０
      號）。
（二）次查，被告於八十四年十二月十四並未至上開山坡地會勘，此有台北縣山坡地
      保育利用管理查報與取締會勘記錄當事人欄載明：「未到場」在卷可佐，且證
      人即台北縣政府農業局技術員乙○○於原審及本院調查時亦證稱，會勘時被告
      並未在現場（見原審卷第十二頁、本院九十一年九月十三日訊問筆錄），是被
      告當時未在現場，應堪認定。再參諸證人乙○○於本院前審時證稱，當場沒有
      看到有人在現場開挖等語（見本院前審八十八年九月十三日訊問筆錄），於本
      院調查時復證稱，其於九十一年十一月一日會同地政人員及被告等相關人員至
      現場查勘，因雜草叢生其他部分有農作物，已無法明確分辨整地之範圍（見本
      院九十一年十二月二十七日筆錄），被告於八十四年間會勘時既未在場，亦無
      人目睹被告挖地築路，則台北縣政府會勘之二○七｜八地號土地是否確係被告
      所開挖，尚非無疑。從而上開會勘記錄自難遽採為對被告不利之證據。
（三）又被告固自承偵查卷第五頁所附之照片，確係其所築之路，然辯稱地號係「二
      十八之八十四」，並非二○七｜八地號，至其他六、七頁照片所攝，非其所為
      等語。而本案經台北縣政府承辦人員於九十一年十一月十一日會同地政事務所
      人員至現場查勘，因時隔數年地貌已改變，現場雜草叢生經台北縣政府函覆本
      院稱，：：是日並無法實施測量，就目視目前雜草覆蓋道路路線，係經由同段
      同小段二八之八十四地號而經過二八之一０一、一之四、一之五地號之間，此
      有台北縣政府九十一年十一月十八日北府農山字第０９１０６６０８１４號函
      在卷可稽，足徵被告所稱，其築路地點係在「二十八之八十四」地號，尚非虛
      妄，應堪徵信。抑有進者觀諸卷附之八十四年十二月十四日會勘紀錄中，並未
      記載足以證明被告未做好坡面保護措施，有造成沖蝕、塌方情形之憑據，前揭
      照片亦無法證明被告築路行為已致生水土流失、毀損水土保持處理與維護設施
      或釀成災害之具體危險，揆諸上開說明，尚難逕論被告有修正前之山坡地保育
      利用條例第三十五條第三項之罪，或修正後第三十五條第三項前段之罪。
五、綜上所述，本件既復查無任何積極證據足認被告甲○○有公訴人所指之犯行，本
    件不能證明被告犯罪，自應為無罪之諭知。
六、原審未予詳酌而予被告甲○○科刑之諭知，尚有未合。被告上訴，否認犯罪指摘
    原判決不當，為有理由，自應由本院將原判決撤銷，改諭知被告無罪之判決。
據上論斷，應依刑事訴訟法刑事訴訟法第三百六十九條第一項前段、第三百六十四條
、第三百零一條第一項，判決如主文。
本案經檢察官朱兆民到庭執行職務。
中    華    民    國    九十二    年       一       月       二十九     日
                               臺灣高等法院刑事第八庭
                                  審判長法  官 陳  祐  治
                                        法  官 王  炳  梁
                                        法  官 楊  炳  禎
右正本證明與原本無異。
如不服本判決應於收受送達後十日內向本院提出上訴書狀，其未敘述上訴之理由者並
得於提起上訴後十日內向本院補提理由書（均須按他造當事人之人數附繕本）。
                                        書記官 廖  素  花
中    華    民    國    九十二    年        二      月         十一     日


司法院資訊處製作；財團法人民間司法改革基金會備份。
